臺灣高等法院高雄分院刑事判決　　　　 100年度上訴字第17號
上　　訴　　人　臺灣屏東地方法院檢察署檢察官
被　　　　　告　邱澤祺
指定義務辯護人　楊櫻花律師
上列上訴人因被告違反毒品危害防制條例案件，不服臺灣屏東地
方法院98年度訴字第1581號中華民國99年11月30日第一審判決（
起訴案號：臺灣屏東地方法院檢察署98年度偵字第8185號），提
起上訴，本院判決如下：
     主  文
上訴駁回。
     理  由
一、本案經本院審理結果，認第一審判決以被告犯罪不能證明而
    為無罪之諭知，核無不當，應予維持，並引用第一審判決書
    記載之證據及理由（如附件，除鍾尚軒於警詢錄音，被告警
    詢、偵查錄音之勘驗報告由法官助理為之，於法不合，應不
    予引用外）。
二、檢察官上訴意旨略以：被告邱澤祺於偵查及原審羈押庭訊問
    時已坦承販賣安非他命二次予鍾尚軒，鍾尚軒於偵查中亦供
    認毒品向邱澤祺買的，二人供述相符，應可採信。證人鍾尚
    軒於原審翻異前供，改稱係在被告住處向被告一位不知姓名
    之朋友購買安非他命，之前供述向被告購買係因太緊張，顯
    係事後迴護被告之詞，不足採信，原審為無罪之諭知，於法
    不合云云。
三、本院補充理由如下：
  (一)證據能力部分：
    1.證人鍾尚軒於警訊之陳述，被告辯護人雖以審判外陳述否
      認其證據能力，惟查證人鍾尚軒其後於原審審理時之陳述
      與警訊時之陳述不符，其於原審中說明係因警訊時太緊張
      緣故，惟警員之訊問與原審接受交互詰問之過程相較，太
      緊張之詞過於牽強，難謂合理可信。反而案發之初，尚未
      面對被告被起訴之事實，無須顧忌被告之反應，較無心理
      壓力，再審酌其於原審中所證述「很久之前有買，好像不
      是向他買，好像在被告住處向他朋友買的，那人我不知名
      字」「那時被告外出買東西，我向他朋友買了1 千元左右
      ，重量不清楚」等含糊不定、猶豫閃爍之詞，益見證人鍾
      尚軒於警訊時陳述有較可信之特別狀況，且係證明被告犯
      罪事實存否所必要，依刑事訴訟法第159 條之2 規定，應
      有證據能力。至於證人鍾尚軒於偵查中之供述，檢察官並
      未命其具結，則鍾尚軒在偵查中就被告涉案部分之供述，
      依刑事訴訟法第158 條之3 規定，顯無證據能力。
    2.被告抗辯其於警訊中之自白非出於任意性，係因警員表示
      認罪就可以交保，在出於利誘下，所為陳述與事實不符，
      應無證據能力云云，然職司訊問、詢問之公務人員，於訊
      問、詢問之際，告知法律規定，曉以法律上利害關係，促
      使受訊（詢）問人知所行止，以防免其虛偽陳述，誤導偵
      審機關，致使國家刑罰權陷於誤用或濫用之危險，要與影
      響自由陳述意志之不正方法，不相牟（參照最高法院95
      年度台上字第5741號判決意旨），故本案承辦員警縱曾告
      知認罪可獲得交保，亦係出於渠等實務經驗，以認罪可以
      簡化調查，獲得交保之機率較高，曉以法律上之利害關係
      ，被告對於認罪與否仍可以自由意志決定，難認其意思自
      由已受壓制而失其任意性。因此，被告於警詢中之自白應
      有證據能力。此外，原審就證據能力部分之論述，採用法
      官助理就證人鍾尚軒之警詢錄音，被告於警詢及偵查錄音
      所製作之勘驗報告，因法官助理並無勘驗之職權，原審採
      用勘驗報告自非適法，本院不予採用，亦認無再次勘驗之
      必要，原審判決此部分之論述予以修正。
  (二)實體部分：
    按被告之自白，不得作為有罪判決之唯一證據，仍應調查其
    他必要之證據，以察其是否與事實相符，刑事訴訟法第156
    條第2 項定有明文。被告邱澤祺固曾於警訊、偵查、原審羈
    押庭中自白約98年7 、8 月間在其租屋住處以每包0.3 公克
    1 千元代價販賣二次安非他命給鍾尚軒之情，惟證人鍾尚軒
    於警訊中係陳述「以1,000 元代價向邱澤祺購買安非他命共
    三至四次，最後一次是98年10月14日晚上購買」，除了最後
    一次時間確定外，其他次何時購買並未供明。而所稱98年10
    月14日晚上那次，被告並無自白，且於警訊中對於警員所詢
    ：「鍾尚軒指稱渠所吸食之二級毒品安非他命0.2 公克是以
    新臺幣1 千元在你住處向你購得，並當場目視你用電子磅秤
    秤重0.2 公克，對此你有無意見？被告答「有，我並沒有賣
    他安非他命」，則被告已明確否認販賣安非他命予鍾尚軒後
    ，緊接警員續問：鍾尚軒指稱向你購買三至四次二級毒品安
    非他命，對此你有無意見？又改答：「約在三～四個月前鍾
    尚軒有跟我購買過一～二次二級毒品安非他命。」，就有無
    販賣之情，於警詢同一筆錄中先後反覆，其自白已生疑問，
    又與鍾尚軒於警訊所供未能一致。而鍾尚軒於偵查中所供因
    未具結作證，亦不得引為證據，而為被告不利之認定。從而
    ，本件被告之自白，僅有證人鍾尚軒於警訊中之供述為被告
    不利之佐證。惟如上所述，鍾尚軒於警訊中所供述情節與被
    告自白並非一致，何時購買，購買幾次不明確，難認為補強
    被告自白之證明力已足。亦即本案被告不利於己之自白，並
    無積極明確之補強證據用以佐證真實性。原審因此認為被告
    犯罪不能證明，而為被告無罪之諭知，核無不合。檢察官上
    訴意旨指摘原判決不當為無理由，其上訴應予駁回。
據上論斷，應依刑事訴訟法第368條、第373條，判決如主文。
本案經檢察官林敏惠到庭執行職務。
中    華    民    國  100     年    3     月    2     日
                  刑事第九庭    審判長法  官  莊秋桃
                                      法  官  田平安
                                      法  官  范惠瑩
以上正本證明與原本無異。
檢察官如不服本判決應於收受本判決後10日內向本院提出上訴書
狀，其未敘述上訴理由者，並得於提起上訴後10日內向本院補提
理由書狀（均須按他造當事人之人數附繕本）「切勿逕送上級法
院」。
中    華    民    國   100    年    3     月    3     日
                                      書記官  吳福連
附件：
臺灣屏東地方法院刑事判決              98年度訴字第1581號
公  訴  人  臺灣屏東地方法院檢察署檢察官
被      告  邱澤祺  男  26歲（民國○○年○○月○○日生）
                    身分證統一編號：Ｚ000000000號
                    住屏東縣長治鄉新潭村三座巷16弄5號
指定辯護人  本院公設辯護人  謝弘章
上列被告因違反毒品危害防制條例案件，經檢察官提起公訴（98
年度偵字第8185號），本院判決如下：
    主  文
邱澤祺無罪。
    理  由
一、公訴意旨略以：被告邱澤祺明知甲基安非他命係毒品危害防
    制條例第2 條第2 項第2 款所列管之毒品，不得非法持有、
    販賣，竟意圖營利，基於販賣第二級毒品甲基安非他命之犯
    意，於民國98年之不詳時間，在屏東縣之不詳地點，向真實
    姓名年籍不詳綽號「阿草」之成年男子，以不詳價格販入甲
    基安非他命後，復於98年7 、8 月間，分別在其位於屏東市
    ○○路119 巷1 之9 號3 樓租屋處，各以1 包0.3 公克甲基
    安非他命為新臺幣（下同）1,000 元之代價出售給鍾尚軒（
    另案偵辦中）2 次而得利，因認被告涉嫌毒品危害防制條例
    第4 條第2 項之販賣第二級毒品罪嫌云云。
二、按犯罪事實應依證據認定之，無證據不得認定犯罪事實；又
    不能證明被告犯罪者，應諭知無罪之判決；刑事訴訟法第15
    4條第2項、第301條第1項分別定有明文。另按認定犯罪事實
    應憑積極證據，倘積極證據不足以為不利於被告事實之認定
    時，即應為有利被告之認定，更不必有何有利之證據，最高
    法院30年上字第816 號著有判例，所謂「積極證據足以為不
    利被告事實之認定」，依據同院76年臺上字第4986號判例意
    旨，係指據為訴訟上證明之全盤證據資料，在客觀上已達於
    通常一般之人均不致於有所懷疑，而得確信被告確曾犯罪之
    程度；若未達到此一程度，而有合理懷疑之存在時，即無從
    為被告有罪之確信。
三、本案公訴人認被告涉犯前揭罪責，無非係以被告邱澤祺於警
    詢時、偵查中及羈押庭之自白、證人鍾尚軒於警詢時與偵查
    中之證述、被告之驗尿報告、採證姓名對照表、搜索扣押筆
    錄、扣押物品目錄表及扣得之2 號夾鍊袋1 包、00號夾鍊袋
    2 包、塑膠鏟管2 支、電子磅秤1 台及現場照片6 張、證人
    鍾尚軒之驗尿報告、對證人鍾尚軒實施搜索之搜索扣押筆錄
    、扣押物品目錄表及扣得之甲基安非他命殘渣袋與施用甲基
    安非他命所用之酒精燈、被告與證人鍾尚軒間之通聯紀錄等
    為其論據。訊據被告否認犯罪，辯稱：伊沒有販賣毒品給鍾
    尚軒，有個警員在送伊去仁武分局時說伊認罪就可以交保了
    ，起訴前只有98年11月30日那次說的是真的，那次伊沒有說
    賣2 次毒品給鍾尚軒，扣案之夾鍊袋、塑膠鏟管及電子磅秤
    是伊的，是伊98年5 月時有吸毒，自己在用捨不得丟掉等語
    。辯護人則以鍾尚軒之證詞與被告警詢及起訴前之自白，就
    毒品交易之細節有諸多不符之處，均不得採為不利被告之證
    據，此外卷附被告與鍾尚軒之通聯記錄亦不足為不利被告之
    認定等。經查：
（一）證據能力部分：
    1.就證人鍾尚軒警詢之供述，被告之辯護人雖稱係審判外之
      陳述，無證據能力云云，惟查證人鍾尚軒經本院傳喚到庭
      後所所為證述，就其是否有向被告購買毒品甲基安非他命
      部分，與其最初於警詢時所為陳述顯有不同，而證人鍾尚
      軒於警詢時，曾明確表明有向被告購買甲基安非他命，故
      證人鍾尚軒警詢供述，顯為證明被告犯罪事實存在與否所
      必要，經本院請法官助理勘驗證人鍾尚軒警詢供述之過程
      及內容並作成報告，警員於詢問證人鍾尚軒時並無以任何
      不法方式取得其供述，及證人鍾尚軒警詢時就警員詢問之
      問題為何都相當清楚並可正常而明確回答，所述確與筆錄
      記載相同，故該警詢筆錄確為真實，且本院審酌證人鍾尚
      軒於警訊中所為陳述，距離案發時間較近，尚未警覺被告
      販賣毒品案將遭檢察官追訴或法院判決，且其與被告彼此
      間亦無勾串或討論情事，內心較無顧忌，故具有較可信之
      特別情況，依刑事訴訟法第159 條之2 規定，自具有證據
      能力（因本院法官助理就證人鍾尚軒上開警詢所製作之勘
      驗報告，所呈現為當日警詢筆錄之全部內容，比警詢筆錄
      之記載更為真實，故證人鍾尚軒於警詢陳述內容，本院即
      以本院法官助理所製作勘驗報告之內容為準）。
    2.就證人鍾尚軒偵查之供述，鍾尚軒於偵查時，就被告涉案
      部分，顯係處於第三人即證人之地位，鍾尚軒並係由檢察
      官依法訊問，檢察官依法本得命鍾尚軒就被告涉案部分供
      前或供後具結，以擔保證人鍾尚軒就被告部分供述之正確
      性，惟檢察官卻未命鍾尚軒具結，則鍾尚軒偵查中就被告
      涉案部分之供述，即係在縱使虛偽陳述亦不負任何法律責
      任情形下所為，依刑事訴訟法第158 條之3 規定，顯無證
      據能力，自不得採為認定本案事實之證據。
    3.被告雖稱其警詢之自白係因警員表示其認罪就可以交保了
      才作不利於供述云云，惟經本院請法官助理勘驗被告警詢
      及偵查時供述之過程及內容並作成報告，實際上警員本係
      就鍾尚軒提及其吸食之毒品是向被告購買，及曾向被告購
      得3 、4 次等事訊問被告，而被告當時係否認鍾尚軒被查
      獲時所吸食之甲基安非他命是其所販賣，但改稱其有在（
      訊問的）34個月前有賣過他1 、2 次，設若警方欲以欺騙
      或不法手段取得被告之自白，警方大可要求被告自白與鍾
      尚軒所述相同之事，而不需讓被告否認鍾尚軒所述再改承
      認其他販毒行為，且由上開勘驗報告可知警員於詢問被告
      時並無以任何不法方式取得其供述，被告就警員詢問之問
      題為何都相當清楚並可正常而明確回答，所述確與筆錄記
      載相同，故被告警詢之自白確為真實，應有證據能力。至
      於被告自白與證鍾尚軒所述是否相符、該等自白可否證明
      被告之犯罪，則係被告自白之證據力問題，與證據能力無
      關，而被告亦自陳偵查及本院羈押庭訊問時其所為陳述都
      是基於自由意志，該等陳述亦具有證據能力亦不待言（因
      本院亦曾請法官助理就被告警詢及偵查時之陳述製作之勘
      驗報告，所呈現為當日警詢筆錄之全部內容，比警詢及偵
      查筆錄之記載更為真實，故被告於警詢及偵查時陳述內容
      ，本院即以本院法官助理所製作勘驗報告之內容為準）。
    4.又按被告以外之人於審判外之陳述，雖不符刑事訴訟法第
      159 條之1 至第159 條之4 等4 條之規定，然若當事人於
      審判程序中同意作為證據，法院審酌該言詞陳述或書面陳
      述作成時之情況，認為適當者，亦得為證據；又當事人、
      代理人或辯護人於法院調查證據時，知有刑事訴訟法第
      159 條第1項 不得為證據之情形，而未於言詞辯論終結前
      聲明異議者，視為有前項之同意，同法第159 條之5 定有
      明文。此立法意旨在於傳聞證據未經當事人之反對詰問予
      以核實，原則上先予排除。惟若當事人已放棄反對詰問權
      ，於審判程序中表明同意該等傳聞證據可作為證據；或於
      言詞辯論終結前未聲明異議，基於尊重當事人對傳聞證據
      之處分權，及證據資料愈豐富，愈有助於真實發見之理念
      ，且強化言詞辯論主義，使訴訟程序得以順暢進行，上開
      傳聞證據亦均具有證據能力。本案除了上述1.至3.所列之
      證據業已詳述外，公訴人、辯護人及被告對於本院以下引
      用之其他證據資料，其中屬於傳聞證據部分均未爭執其證
      據能力，本院審酌該等證據作成時之情況，認為並無不適
      當者，依上開說明，均認應有證據能力。
（二）次查本案公訴人認被告涉嫌於98年7 、8 月間，有販賣第
      二級毒品予鍾尚軒計2 次之犯行，所依憑之證據，最主要
      者厥為被告之自白及鍾尚軒之供述，然查被告之自白，依
      刑事訴訟法第156 條規定，除有其他證據作為佐證外，本
      不得作為有罪判決之唯一證據。查被告98年11月30日偵查
      筆錄，依本院法官助理所製作之勘驗報告可知，被告當日
      實際上係表示不論98年7 、8 月，其都沒有販賣甲基安非
      他命給鍾尚軒，當日偵查筆錄一開始之記載顯有錯誤。而
      被告固曾於97年11月5 日警詢、偵查及本院羈押庭中自白
      扣案之夾鍊袋、塑膠鏟管及電子磅秤皆是其所有，其曾於
      98 年7、8 月間賣甲基安非他命予證人鍾尚軒，賣過1 、
      2 次，每次都一千元，數量每一小包都0.3 公克左右云云
      ，惟查該等自白依上述所言，本應有其他證據加以佐證，
      始能作為不利被告之證據；惟證人鍾尚軒於警詢時，卻係
      供稱其被查獲時最近1 次是於98年10月14日施用，其所施
      用甲基安非他命是向被告購買，總共購買3 、4 次左右云
      云，亦即鍾尚軒警詢時，係表示其98年10月14日所施用甲
      基安非他命是向被告購買，此與被告警詢之自白顯然不同
      ，而鍾尚軒上述警詢所稱除該次外還有向被告購買2 、3
      次，但鍾尚軒警詢時僅曾表示一次向被告拿一千元，0.2
      公克，此外即未就細節為任何供述，而認定被告是否有販
      賣毒品之犯行，依法本應依嚴格證據證明，除買賣之金額
      、毒品之種類及重量外，買賣之日期及地點亦為相當重要
      而應加以認定，縱無法明確，亦因局限於一定範圍，但鍾
      尚軒警詢時，全未具體說明曾向被告購買過2 、3 次毒品
      之時間及地點，顯不能以如此簡單之供述，即作為被告自
      白為真實之佐證。又證人鍾尚軒於本院審理時具結後所為
      證述，最初雖曾表示很久之前有向被告買，但隨即改稱好
      像不是跟他買，是向被告朋友買的等語，亦即鍾尚軒仍未
      證述於何時何地曾向被告購買甲基安非他命，顯見鍾尚軒
      警詢、本院之供述及證述，均不得作為被告自白為真實之
      佐證。至於起訴書所舉其他證據，與被告自白有關者，就
      查獲被告時所扣得之2 號夾鍊袋1 包、00號夾鍊袋2 包、
      塑膠鏟管2 支、電子磅秤1 台（扣押筆錄、現場照片等均
      係證明扣押過程合法及佐證有何扣押物品），會持有該等
      物品之原因甚多，及通聯紀錄，僅能證明被告有與鍾尚軒
      聯絡之事，亦均不得作為被告自白真實之佐證。
（三）再查證人鍾尚軒警詢之供述，如上所述，就其係何時、何
      地向被告購買甲基安非他命，全未述及，則其所述之真實
      性如何，顯有可疑，以該等模糊而未經交互詰問之供述，
      顯不得單獨作為不利被告之證據。更且「毒品交易之買賣
      雙方，買方為獲邀減刑寬典，或不免作利己損人之不實供
      述，此等虛偽危險性較大之供述證據，除以具結、交互詰
      問、對質等方法，以擔保其真實性外，為避免其嫁禍他人
      而虛偽陳述，藉以發見實體之真實，本乎刑事訴訟法第一
      百五十六條第二項之相同法理，自仍應認有補強證據之必
      要性，非別求其他證據，以增強其供述之憑信性，殊不足
      為認定被告犯罪事實之依據。雖所補強者，非以事實之全
      部為必要，但亦須因補強證據之質量，與該供述具關連性
      而為相互利用，足使犯罪事實獲得確信者，始足當之。」
      此有最高法院97年度台上字第613 號判決可資參酌，縱認
      鍾尚軒警詢時確曾為不利被告之供述及證述，但如上所述
      鍾尚軒之供述與被告之自白不符，本不能互相佐證，而於
      鍾尚軒處及被告處雖曾扣得一定物品，及依通聯紀錄可認
      鍾尚軒與被告曾於一定時間有密切聯絡等，但該等證據均
      無從補強到使證人鍾尚軒不利被告供述足使犯罪事實獲得
      確信之程度，是證人鍾尚軒警詢之供述，自不足信作為不
      利被告之認定。至於本院傳喚鍾尚軒到庭具結作證，仍如
      上述鍾尚軒最初雖曾表示很久之前有向被告買，但隨即改
      稱好像不是跟他買，是向被告朋友買的等語，則鍾尚軒該
      等證述，亦不得作為不利被告之證據。
（四）公訴人認被告涉犯前揭罪責，除被告之自白及證人鍾尚軒
      之供述（鍾尚軒偵查之供述無證據能力）外，此外尚有被
      告之驗尿報告、採證姓名對照表、搜索扣押筆錄、扣押物
      品目錄表及扣得之2 號夾鍊袋1 包、00號夾鍊袋2 包、塑
      膠鏟管2 支、電子磅秤1 台及現場照片6 張、證人鍾尚軒
      之驗尿報告、對證人鍾尚軒實施搜索之搜索扣押筆錄、扣
      押物品目錄表及扣得之甲基安非他命殘渣袋與施用甲基安
      非他命所用之酒精燈、被告與證人鍾尚軒間之通聯紀錄等
      ，然查該等證據只能證明被告於查獲前數日未施用甲基安
      非他命、鍾尚軒於被查獲時有施用甲基安非他命、被告被
      查獲時持有夾鍊袋及塑膠鏟管與電子磅秤、被告與鍾尚軒
      曾於一定時期有密切通聯等，及本院向香港商雅虎奇摩資
      訊股份有限公司台灣分公司調閱而得知鍾尚軒之即時通帳
      號等，均與被告確有販賣甲基安他命予鍾尚軒之待證事實
      無何關聯，即使全部綜合觀察亦係如此，故該等證據亦無
      從為不利被告之認定。
四、綜上所述，被告不利於己之供述既無任何證據足以佐證其真
    實性，公訴人所提其他積極證據，亦不足認定被告有公訴意
    旨所指犯行，其間尚有合理之懷疑存在，此外，復查無其他
    積極證據足資認定被告有公訴意旨所述上開犯行，被告犯罪
    即屬不能證明，揆諸首揭說明，依法應為其無罪之諭知。
據上論斷，應依刑事訴訟法第301 條第1 項，判決如主文。
本案經檢察官劉昀到庭執行職務。
中    華    民    國    99    年    11    月    30    日
                  刑事第一庭  審判長法  官  潘正屏
                                    法  官  涂裕洪
                                    法  官  黃紀錄
以上正本證明與原本無異。
如不服本判決應於收受判決後10日內向本院提出上訴書狀，並
應敘述具體理由；其未敘述上訴理由者，應於上訴期間屆滿後
20日內向本院補提理由書（均須按他造當事人之人數附繕本）
「切勿逕送上級法院」。
中    華    民    國    99    年    11    月    30    日
                                    書記官  戴仲敏